【裁判字號】    97,訴,203
【裁判日期】    981130
【裁判案由】    撤銷詐害行為
【裁判全文】
臺灣士林地方法院民事判決               97年度訴字第203號
原      告  宏正自動科技股份有限公司
法定代理人  丁○○
訴訟代理人  林金榮律師
            吳上晃律師
被      告  乙○○
            甲○○
共      同
訴訟代理人  徐光佑律師
複  代理人  林長泉律師
上列當事人間請求撤銷詐害行為事件，本院於民國98年11月16日
言詞辯論終結，判決如下：
    主      文
被告乙○○與被告甲○○間就附表所示不動產，於民國九十六年
六月二十日所為之贈與行為，及以該贈與行為為原因，於民國九
十六年六月二十七日所為之所有權移轉行為應予撤銷。
被告甲○○應將如附表所示不動產於民國九十六年六月二十七日
以贈與為原因所為之所有權移轉登記塗銷。
訴訟費用新臺幣萬伍仟陸佰伍拾元由被告負擔。
    事實及理由
一、查原告宏正自動科技股份有限公司之法定代理人原為丙○○
    ，嗣於本訴訟審理期間變更為丁○○，有股份有限公司變更
    登記表1 件在卷可稽（本院卷二第312 頁），茲據其具狀聲
    明承受訴訟，經核尚無不合，應予准許。
二、原告起訴主張：被告乙○○自民國85年8 月26日起受雇於原
    告公司，擔任研發處副總經理，並兼任加拿大公司ATEN
    Canada Technology Inc.負責人，依被告乙○○於89年2 月
    17日與原告簽訂之員工保證書第3 條約定，其於離職後2 年
    內，不得基於不當競爭，從事與原告業務相同或類似之工作
    ，否則應賠償原告其最近1 年年薪總額之3 倍作為懲罰性違
    約金，並應賠償原告所受損害及承擔一切法律責任。嗣被告
    乙○○於94年9 月13日申請離職，經原告許可後於同年10月
    1 日離職，離職前被告乙○○於94年9 月30日簽署之離職移
    交清單上，亦記載有其保證於離職後2 年內，不得自行經營
    或受僱與原告營業項目相同或近似之行業之競業禁止條款。
    詎被告乙○○於離職後，竟利用先前擔任原告公司要職所獲
    取之技術、資源及客戶名單等，從事與原告相同之業務，且
    為防免原告知悉其有違反競業禁止約定乙事，先於94年9 月
    13日以其妹婁蘭君為公司代表人，成立蓮成國際股份有限公
    司（下簡稱蓮成公司）、繼於95年3 月20日以其妹婿陳李嘉
    為公司代表人，另成立蓮和科技股份有限公司（下簡稱蓮和
    公司），再於同年10月14日以其配偶甲○○為公司代表人，
    在加拿大成立LIANQ TECHNOLOGIES INC. （下簡稱LIANQ 公
    司），又於同年12月13日以其岳母李繡菊為公司代表人，成
    立謙和電子股份有限公司（下簡稱謙和公司），並共同以
    LIANQ 作為前開4 家公司之品牌名稱，銷售與原告公司業務
    相同之自動切換器（KVM） 。又前開4 家公司雖非被告乙○
    ○所設立，惟均由其親屬擔任董事或監察人，且以該等親屬
    並無與自動切換器產品製造研發之相關背景，而被告乙○○
    則擔任原告公司研發處要職9 年有餘等情觀之，足認係由被
    告乙○○幕後操作並實際經營前開4 家公司，其行為已違反
    兩造間上開競業禁止條款約定，嚴重影響產業之交易秩序，
    並對原告造成重大損害，為此，原告業依前述員工保證書之
    約定，向被告乙○○起訴請求給付違約金，並經臺灣臺北地
    方法院以96年度勞訴字第210 號判決被告乙○○應給付原告
    新臺幣（下同）9,796,122 元，及其中500 萬元部分自96年
    10 月9日起，其中4,796,122 元部分自97年4 月9 日起，均
    至清償日止，按年息5%計算之利息，且經臺灣高等法院、最
    高法院先後以97年度重勞上字第26號判決、98年度台上字第
    1440號裁定駁回上訴而確定，然被告乙○○竟於上開訴訟期
    間脫產，將其名下如附表所示之不動產（下稱系爭不動產）
    以夫妻贈與方式移轉登記予其妻即被告甲○○，又無其他財
    產足以清償對原告之債務，其贈與行為顯有害於原告，為此
    ，爰依民法第244 條第1 項、第4 項之規定，訴請鈞院撤銷
    上開贈與行為及移轉登記行為，並判命被告甲○○將系爭不
    動產之移轉登記塗銷等語。並聲明：(一)被告乙○○與被告甲
    ○○間就附表所示不動產，於96年6 月20日所為之贈與行為
    ，及以該贈與行為為原因，於96年6 月27日所為之所有權移
    轉行為應予撤銷。(二)被告甲○○應將如附表所示不動產於96
    年6 月27日以贈與為原因所為之所有權移轉登記塗銷。
三、被告乙○○及甲○○則以：(一)被告乙○○將系爭不動產贈與
    被告甲○○時，其尚未經法院判決認定對原告負有任何債務
    ，則原告斯時既尚未對被告乙○○取得債權，自不得行使撤
    銷權。(二)原告並未就被告乙○○是否已無其他財產足以清償
    債務乙節，提出任何事證，亦未證明被告乙○○及甲○○係
    明知贈與行為有損原告債權而為之，自難認被告間之贈與行
    為及移轉所有權行為係屬詐害債權之行為，原告訴請撤銷，
    應無理由等語，資為抗辯。並聲明：原告之訴駁回。
四、兩造不爭執之事實：
  (一)被告乙○○自85年8 月26日起受雇於原告公司，擔任研發處
    副總經理，並為加拿大公司ATEN Canada Technology Inc.
    負責人，於94年10月1 日離職。嗣原告以被告乙○○違反競
    業禁止之約定為由，對其提起民事訴訟，經臺灣臺北地方法
    院以96年度勞訴字第210 號判決被告乙○○應給付原告
    9,796,122 元，及其中500 萬元部分自96年10月9 日起，其
    中4,796,122 元部分自97年4 月9 日起，均至清償日止，按
    年息5%計算之利息，並經臺灣高等法院、最高法院先後以97
    年度重勞上字第26號判決、98年度台上字第1440號裁定駁回
    上訴而確定。
  (二)系爭不動產原為被告乙○○所有，嗣被告乙○○於96年6月
    20日將該不動產贈與其妻即被告甲○○，並於同年月27日辦
    妥所有權移轉登記。
五、本件經依民事訴訟法第271 條之1 準用同法第270 條之1第1
    項第3 款規定，整理並協議簡化爭點後，兩造同意協議簡化
    後之爭點為（本院卷三第76頁背面）：
  (一)原告是否於被告乙○○將系爭不動產贈與並移轉登記予被告
    甲○○之前，即已對被告乙○○取得債權？
  (二)被告乙○○將系爭不動產贈與並移轉登記予被告甲○○之時
    ，是否尚有其他足以清償對原告所負債務之財產？
  (三)原告撤銷本件無償之贈與行為是否以被告等二人明知有債務
    存在為必要？被告等二人是否明知有債務存在？
六、本院得心證之理由：
  (一)原告是否於被告乙○○將系爭不動產贈與並移轉登記予被告
    甲○○之前，即已對被告乙○○取得債權？
    查本件原告主張被告乙○○因違反員工保證書第3 條競業禁
    止條款，依約應給付原告違約金9,796,122 元乙節，有卷附
    臺灣臺北地方法院96年度勞訴字第210 號判決、臺灣高等法
    院97年度重勞上字第26號判決、最高法院98年度台上字第
    1440號裁定可資參照，並經本院調取上開卷宗核閱無誤，自
    堪信為真實。又依前述員工保證書第3 條所載，被告乙○○
    如於離職後2 年內，基於不當競爭，從事與原告業務相同或
    類似之工作，即應賠償原告最近1 年年薪總額之3 倍作為懲
    罰性違約金，此亦有該員工保證書影本1 件在卷足憑（本院
    卷一第14頁）；而觀諸臺灣高等法院97年度重勞上字第26號
    判決內容，乃認定被告乙○○於94年10月1 日離職後，即參
    與投資LIANQ 公司，並於95年10月14日起至96年1 月底止擔
    任該公司總經理，且與其親屬所設立之蓮和公司、謙和公司
    共同合作從事KVM 產品之研發、製造及銷售業務，有違前述
    競業禁止條款之約定，故應依約給付原告9,796,122 元之違
    約金（本院卷三第24頁），是原告對被告乙○○取得該違約
    金債權之時點，應為被告乙○○以前述方式違反競業禁止條
    款約定之時，甚為明確，則被告乙○○於96年6 月間將系爭
    不動產贈與並移轉登記予被告甲○○之時，原告自已對被告
    乙○○取得前述違約金債權無誤，被告等辯稱原告係於上開
    民事判決確定之時，始取得對被告乙○○之債權云云，顯非
    可採。
  (二)被告乙○○將系爭不動產贈與並移轉登記予被告甲○○之時
    ，是否尚有其他足以清償對原告所負債務之財產？
    查原告曾於96年6 月間向臺灣臺北地方法院聲請對被告乙○
    ○之財產為假扣押，經該院以96年度裁全字第7464號裁定准
    許之，原告遂向財政部臺北市國稅局查詢被告乙○○之財產
    狀況，並於96年6 月14日查得其名下財產除系爭不動產外，
    其餘財產均不足以清償系爭違約金債務，嗣經聲請假扣押強
    制執行，亦因系爭不動產業已移轉登記予被告甲○○，而僅
    扣得存款美金296.13元、加幣5.32元、新臺幣102,908 元等
    情，有假扣押裁定、財政部臺北市國稅局95年度綜合所得稅
    各類所得資料清單、財產歸屬資料清單、華南商業銀行總行
    國際金融部函、華南銀行聲明異議狀、臺灣集中保管結算所
    股份有限公司函、寶來證券股份有限公司聲明異議狀、蓮成
    公司聲明異議狀等影本在卷足參（本院卷一第263-273 頁）
    ，應堪認被告乙○○將系爭不動產贈與並移轉登記予被告甲
    ○○之時，確已無其他足以清償對原告所負債務之財產存在
    ，則被告乙○○將系爭不動產贈與並移轉所有權予被告甲○
    ○，而使自身之責任財產減少，自有害於原告之債權，被告
    等辯稱其等間之贈與行為並未害及原告之債權云云，洵非可
    取。
  (三)原告撤銷本件無償之贈與行為是否以被告等二人明知有債務
    存在為必要？被告等二人是否明知有債務存在？
    按「債務人所為之無償行為，有害及債權者，債權人得聲請
    法院撤銷之。債務人所為之有償行為，於行為時明知有損害
    於債權人之權利者，以受益人於受益時亦知其情事者為限，
    債權人得聲請法院撤銷之。」，民法第244 條第1 項、第2
    項分別定有明文。是依上開法條規定可知，債權人就債務人
    所為之無償行為，僅需該行為在客觀上有害及其債權之情形
    ，即可行使撤銷權，此與撤銷債務人之有償行為時，尚須具
    備其他主觀要件不同，是無論被告乙○○將贈與系爭不動產
    與並移轉登記予被告甲○○時，是否明知其所為乃有害原告
    債權之行為，均不影響原告之撤銷權，則被告乙○○及甲○
    ○以其等為贈與行為時，並非明知有債務存在而以該贈與行
    為損害原告之債權等語，辯稱原告應不得行使撤銷權云云，
    亦不足採。
七、綜上所述，原告對被告乙○○有違約金債權存在，被告乙○
    ○於96年6 月20日將其所有之系爭不動產無償贈與其妻即被
    告甲○○，並於96年6 月27日完成所有權移轉登記之行為，
    乃害及原告成立在前之債權，已如前述，則原告依民法第
    244 條第1 項之規定，訴請撤銷被告等就系爭不動產於96年
    6 月20日所為之贈與行為及於96年6 月27日所為之所有權移
    轉行為，另依同條第4 項之規定，請求命被告甲○○將系爭
    不動產於96年6 月27日所為之所有權移轉登記塗銷，自均有
    理由，應予准許。
八、本件訴訟費用額確定為35,650元，並應由被告負擔，爰併諭
    知如主文第3 項所示。
九、本件判決基礎已臻明確，兩造其餘攻防方法及訴訟資料經本
    院斟酌後，核與判決結果不生影響，故不另一一論述，併此
    敘明。
十、據上論結，本件原告之訴為有理由，依民事訴訟法第78條、
    、第87條第1 項、第85條第1 項前段，判決如主文。
中    華    民    國    98    年    11    月    30    日
                  民事第二庭法  官  馬傲霜
以上正本係照原本作成。
如對本判決上訴，應於判決送達後20日內向本院提出上訴狀。
中    華    民    國    98    年    12    月    1     日
                            書記官  許秋莉


司法院資訊處製作；財團法人民間司法改革基金會備份。
